最高法院刑事判決　　　　　　　　　　　　　　　　九十三年度台上字第二四二號
　　上　訴　人　甲○○
　　　　　　　　乙○○
　　共　　　同
　　選任辯護人　林世祿律師
右上訴人等因違反證券交易法案件，不服台灣高等法院台中分院九十二年八月二十一
日第二審更審判決（九十二年度重金上更(三)字第六六號，起訴案號：台灣彰化地方法
院檢察署八十三年度偵字第九九二四、一０八０六號），提起上訴，本院判決如左：
    主  文
上訴駁回。
    理  由
一關於違反證券交易法部分
按刑事訴訟法第三百七十七條規定，上訴於第三審法院，非以判決違背法令為理由，
不得為之。是提起第三審上訴，應以原判決違背法令為理由，係屬法定要件。如果上
訴理由狀並未依據卷內訴訟資料，具體指摘原判決不適用何種法則或如何適用不當，
或所指摘原判決違法情事，顯與法律規定得為第三審上訴理由之違法情形，不相適合
時，均應認其上訴為違背法律上之程式，予以駁回。本件上訴人甲○○、乙○○上訴
意旨略稱：(一)證券交易法第十五條第三款證券經紀商受託買賣有價證券，得為行紀或
居間，是同法第一百五十五條所指證券買賣之主體，係指證券經紀商或自營商而言，
委託人並非買賣之主體，上訴人等自無觸犯修正前證券交易法第一百七十一條之餘地
。(二)台灣證券交易所營業細則第一百零四條規定，辦理集中交割，除全額交割股票外
，概採餘額交割，亦即以應收應付相抵後之餘額即淨額以完成交割手續。準此，上訴
人等當日沖銷買賣而應履行交割之金額僅為新台幣（下同）四十餘萬元，原判決認定
上訴人等違約交割之金額為五千六百八十二萬二千七百四十七元，即有未當，且上開
五千餘萬元之金額與當日一千餘億之成交量相較，顯不足以影響市場秩序。(三)原判決
採信證人施雅媚、連麗華、梁庚辛之證詞為論處之依據，但上開證據未經於審判期日
提示上訴人等，予以辯解之機會，有違直接審理法則。(四)上訴人等如有利用證券經紀
商以遂其違約交割之犯行，即屬間接正犯，原判決就此未加說明，併有可議云云。查
原判決認定甲○○、乙○○夫妻同為寶順證券股份有限公司（以下簡稱寶順證券公司
）之營業員，均明知證券商負責人與業務人員管理規則第十六條第七、九、十一款定
有不得利用客戶名義或帳戶，買賣有價證券，亦不得與客戶有借貸款項、有價證券或
為借貸款項、有價證券之媒介情事或挪用或代客戶保管有價證券、款項、印鑑或存摺
之明文，竟基於概括之犯意，自民國七十八年九月間起，至八十三年十月間止，連續
在寶順證券公司營業地點內：(一)分別多次使用客戶蘇明麗、周劉鸞、周秀分、周秀燕
、蘇黃茶花、楊美華、蔣俊妮、蘇志勝、蘇秀枝、蘇明雅、蘇明隆、許玉抄等十二人
名義買賣有價證券。(二)代客戶蘇明麗、周劉鸞、周秀分、周秀燕、蘇黃茶花、楊美華
、蔣俊妮、蘇志勝、蘇秀枝、蘇明雅、蘇明隆、許玉抄等保管印鑑章或存摺。(三)先後
於八十三年二月一日、八十三年七月八日、八十三年八月二十四日、八十三年八月二
十六日向客戶梁春山借款二百四十萬元、三百萬元、四百九十八萬元、二百四十萬元
，並自七十九年間起，陸續向客戶劉佩怡借款七百餘萬元後，共同基於概括犯意，自
八十二年下半年間開始，即分別以辦理融資信用戶或通知攜帶印章至寶順證券公司辦
理手續之手法，趁機盜蓋林鳳珠、許永明、劉柳、劉林麥、莊進昌、謝豐珠、陳碧珠
、林永成、黃雪姬、粘清鹿等人之印章於取款憑條上，並於八十三年十一月一日，使
用如原判決附表（下稱附表）一所示之二十三個客戶名義（其中洪林哖部分早於七十
八年十二月二十七日死亡），以當日沖銷買賣方式，買賣正隆、中石化、國產、陽明
、中銀、台苯等有價證券，其買賣之金額均詳如附表一所載；同年月三日下午，推由
甲○○至彰化縣鹿港鎮信用合作社（以下稱鹿港鎮信用合作社），以盜蓋有林鳳珠等
十一人（含已去世之洪林哖）印文之空白取款憑條，及利用被蘇明麗等十二人授權使
用其等印章機會，蓋用印文於取款憑條上，交由乙○○將各該帳戶款項提領至如附表
二所示之蘇明雅等人帳戶，再轉帳至甲○○開立之第一商業銀行、彰化商業銀行、台
中區中小企業銀行、鹿港鎮信用合作社營業部、周文可開立之中國農民銀行彰化分行
、周劉鸞開立之鹿港鎮信用合作社營業部之帳戶內，金額達五千六百三十五萬九千元
（起訴書誤載為五千六百八十二萬二千七百四十七元），但對於買入應交割之五千六
百八十二萬二千七百四十七元則不予支付，足以影響市場秩序。並生損害於林鳳珠等
人、鹿港鎮信用合作社及寶順證券公司等情，係依憑甲○○不利於己之自白，乙○○
除盜領款項部分外，亦坦承其餘犯行不諱，核與證人蘇明麗、蘇明隆、蘇黃茶花、蔣
俊妮、許玉抄、林鳳珠、周劉鸞、許佑彰、周秀分、周秀燕、劉佩怡、劉柳、莊進昌
、謝豐珠、陳碧珠、林永成、黃雪姬、粘清鹿、楊美華、施雅娟等人證述之情節相符
，並有交割憑單二十三份、買進、賣出委託書、蘇明麗等二十三人開戶紀錄、身分證
影本、委託買賣證券委託契約、櫃員收款登記表、鹿港鎮信用合作社取款憑條、匯款
委託書、甲○○冒領款項資金流向圖等證據，資以證明上訴人二人有違約交割之事實
，因而撤銷第一審之科刑判決，改判依牽連犯從一重論處甲○○、乙○○共同對於在
證券交易所上市之有價證券，在集中市場報價，業經有人承諾接受而不覆行交割，足
以影響市場秩序各罪刑（乙○○緩刑肆年），已敘明其所憑之證據及認定之理由，並
以甲○○所辯：證券商與交易所之間採集中交割，將應收應付相抵後之餘額即淨額辦
理款項劃撥手續以交付，是本件應買、應賣之淨額，僅區區四十餘萬元，自不足以影
響交易秩序；又寶順證券公司所有之股票已採集中保管，更不可能不提出股票以辦理
交割。而證券交易法第一百五十五條第一款之主體為自營商、經紀商，並不包括一般
投資人，故一般投資人無成立違約交割之餘地云云。乙○○所辯：盜領款項全為甲○
○一人所為，其全然不知情云云，為卸責飾詞，並無足取，於理由中依憑調查所得之
證據，詳加指駁，從形式上觀察，並無違背法令之情形存在。次按證券交易法第一百
五十一條雖規定證券集中交易市場買賣主體為證券自營商或證券經紀商，但投資人透
過證券自營商或證券經紀商，在集中市場報價，業經有人承諾接受而不履行交割，即
成立犯罪，無間接正犯可言。又當日沖銷之買、賣，為各有不同對象之交易，應履行
各次買、賣價金或股票之交割，但為節省勞費，而採淨額支付，亦即將應收應付相抵
後之餘額即淨額辦理款項劃撥手續，是上訴人等違約交割之金額係五千六百八十二萬
二千七百四十七元，而非應收應付相抵後之餘額。上開違約交割之金額達五千餘萬元
，足以影響交易秩序，已據原判決說明詳確，核無所指違法之情形存在。又上訴人夫
婦於案發後之八十三年十一月三日即行逃逸，而乙○○於八十四年八月九日通緝到案
後供承：甲○○確有交付傳票、存摺、存款條去領錢與轉帳等語明確（見第一審訴緝
八八號卷第六頁），並有領錢、轉帳之相關取款憑條可稽，於審理中亦供承有借用人
頭帳戶買賣之情，原判決雖以未經於審理期日提示施雅媚、連麗華之筆錄為論罪之依
據，但捨施雅媚、連麗華之證詞不採，亦顯然不影響於判決之結果；而梁庚辛係供明
其有借款與上訴人等，上開證詞僅係上訴人等是否違反證券商負責人與業務人員管理
規則之問題，該項違規原該當於同法第一百七十七條第三款處罰之規定，但該款處罰
之規定，已於九十一年二月六日廢止，是梁庚辛筆錄內容與本案之犯罪並無關連。上
訴意旨未依卷內訴訟資料具體指摘原判決如何不適用法則，或如何適用法則不當，徒
就原審採證認事職權之適法行使，及原判決已說明之事項，任意指摘，核與法律規定
得為第三審上訴理由之違法情形，不相適合。其上訴為違背法律上之程式，應予駁回
。
二關於詐欺部分
按刑事訴訟法第三百七十六條所列各款之案件，經第二審法院判決者，不得上訴於第
三審法院，法有明文。本件上訴人等所犯詐欺罪，原審係依刑法第三百三十九條第一
項論罪，核屬刑事訴訟法第三百七十六條第四款之案件，既經第二審判決，自不得上
訴於第三審法院，而上開詐欺罪與上訴人等所犯修正前證券交易法第一百七十一條之
罪為裁判上一罪，但其違反證券交易法部分之上訴為不合法，由本院從程序上予以駁
回，對於輕罪之詐欺部分，亦無從適用審判不可分原則，為實體上審判，上訴人等就
輕罪部分一併提起上訴，顯為法所不許，應予駁回。
據上論結，應依刑事訴訟法第三百九十五條前段，判決如主文。
中　　　華　　　民　　　國　　九十三　　年　　　一　　　月　　 十五 　　日
                              最高法院刑事第七庭
                                  審判長法官  莊  登  照
                                        法官  洪  明  輝
                                        法官  黃  一  鑫
                                        法官  魏  新  和
                                        法官  林  秀  夫
       右正本證明與原本無異
                                              書  記  官
中　　　華　　　民　　　國　　九十三　　年　　　一　　　月　　 三十 　　日
                                                                        Ｋ
